最高法院刑事判決　　　　　　九十六年度台上字第三六六七號
上　訴　人　甲○○
　　　　　　　　　　301號
　　　　　　乙○○
　　　　　　　　　　301號
共　　　同
選任辯護人　劉豐州律師
　　　　　　鄭渼蓁律師
上列上訴人等因偽造文書案件，不服台灣高等法院高雄分院中華
民國九十三年十一月二十三日第二審判決（九十三年度上訴字第
八六三號，起訴案號：台灣屏東地方法院檢察署九十年度偵字第
五四八三號），提起上訴，本院判決如下：
    主  文
上訴駁回。
    理  由
按刑事訴訟法第三百七十七條規定，上訴於第三審法院，非以判
決違背法令為理由，不得為之。是提起第三審上訴，應以原判決
違背法令為理由，係屬法定要件。如果上訴理由狀並未依據卷內
訴訟資料，具體指摘原判決不適用何種法則或如何適用不當，或
所指摘原判決違法情事，顯與法律規定得為第三審上訴理由之違
法情形，不相適合時，均應認其上訴為違背法律上之程式，予以
駁回。本件原判決引用第一審判決書記載之事實、證據及理由，
維持第一審依牽連關係，從一重論上訴人甲○○、乙○○等二人
（下稱上訴人等二人）以共同連續行使偽造私文書，足以生損害
於公眾及他人罪，各處有期徒刑陸月，並均諭知易科罰金之折算
標準之判決，駁回上訴人等二人在第二審之上訴。係依憑上訴人
等二人均供認曾向第一審法院提出如第一審判決附表所載之房、
地與彰文建設股份有限公司（下稱彰文公司）間之租賃契約，主
張租賃關係等情不諱，參酌證人即彰文公司之前任名義負責人張
文彬於台灣屏東地方法院民國九十年度執字第二八四０號拍賣抵
押物案件中證述：彰文公司承租如第一審判決附表所示房、地之
租賃契約並非伊蓋章同意訂約，亦未參與或授權簽約，上訴人甲
○○係彰文公司股東，亦是總經理；證人即八十五年八月二日前
往上開附表編號二之房、地調查之聯信商業銀行股份有限公司（
下稱聯信商銀）職員莫慶文（原判決誤載為英慶文）於偵查中證
稱：伊去現場調查過，並與甲○○上到頂樓，伊通常會詢問當事
人有無出租抵押之房、地，如當事人回答：「沒有」云云，伊才
填寫「無」，並註記係空屋，本件當時從屋內情形看來，並無他
人居住使用，但徵信時只拍攝外觀，當時曾要求甲○○打開鐵門
前後，可以明顯看到後門外的樹幹，屋內並無家具；嗣於第一審
審理時證述：伊與甲○○到達三樓查看後才下來，徵信調查表有
寫空屋，一樓除了主體架構、鐵門外，並無擺設家具，三樓是加
蓋鐵皮屋，二樓沒有床舖之類物品，伊判斷屋內無人使用；證人
即為彰文公司銷售所建「內埔金都」房屋之許明於第一審證以：
從八十五年七月至八十六年四月，幫彰文公司銷售「內埔金都」
之房子，在七五七號（即第一審判決書附表編號二）房子設點銷
售，剛進去時是空屋各等語，及聯信商銀之告訴代理人江倞於偵
查中到庭之指訴，暨卷附台灣屏東地方法院九十年度執字第二八
四０號拍賣抵押物案件九十年三月二十一日查封筆錄一份、切結
書三紙、台灣屏東地方法院民事執行拍賣公告十一份、借款申請
書暨批覆書二張、不動產抵押借款實地調查表二張、現場屋況相
片一張、陳報狀三份、房屋租賃契約書二份、彰文公司執照、彰
文公司營利事業登記證各一紙、上訴人等二人八十二年度至八十
八年度綜合所得稅結算申報書、彰文公司八十三年度至八十八年
度營利事業所得稅結算申報書、如第一審判決附表所示房、地之
土地及建物登記謄本各一份等證據資料，而為論斷，已敘述其所
憑之證據及認定之理由。而以上訴人等二人均矢口否認有行使偽
造私文書之犯行，並辯稱：彰文公司之實際負責人是甲○○，張
文彬只是掛名負責人，公司業務均是甲○○在處理，甲○○經張
文彬之授權、簽訂租賃契約書，係屬有權製作，而乙○○以自己
名義在租賃契約書簽名，亦屬有權製作，顯無偽造私文書之可言
；而彰文公司確有向上訴人等二人租用房、地，並無虛偽，彰文
公司有申報租金支出，甲○○亦有於申報綜合所得稅時記載租金
收入，本件房、地如未出租，豈有申報租金收入，而增加自己所
繳稅額之理云云，係飾卸之詞，無足採取，在理由內依憑調查所
得證據，詳加指駁；並說明：（一）上訴人等二人雖稱：彰文公
司向渠等租屋，曾經該公司股東會議決云云。惟始終無法提出會
議紀錄以實其說，況上訴人等二人既自承所簽立之上開房、地並
無租賃關係之切結書，均為渠等親自簽具及簽章等情，且甲○○
供稱：伊從事代書及土地仲介多年，係高農畢業；乙○○亦供認
：曾從事土地仲介及廚具賣買工作，高中畢業，與銀行間往來密
切各等語，則以渠等之工作經驗及教育程度，並長期與金融機關
往來，對於與銀行辦理貸款時之相關手續及簽署文件之重要性，
豈有不瞭解之理，渠等所言：未看清切結書之內容，即簽名蓋章
云云，顯與常情相違，核無可採。（二）按個人申報租金收入，
固會增加綜合所得額之課稅，然公司申報租金支出時，亦會減低
營利事業所得之稅額，上訴人等二人已陳明彰文公司係彼等所出
資，且本件房、地為彼等所有，則在稅額同時增減之情況下，本
件房地租賃契約不無造假之可能。且依卷附之房地租賃契約書、
上訴人等二人之申報綜合所得稅，及彰文公司之申報營利事業所
得稅結算申報書所載，上訴人等之上開房、地分別於八十二年三
月一日及八十三年四月二十三日「出租」予彰文公司，租金每月
新台幣（下同）二千元（乙○○部分，於八十五年七月二十三日
之前為每月一千五百元），租期依次為二十年及十年，租金均一
次收足，該租約不但租期甚長，租金低廉，且租金給付方式與通
常逐期交付之習慣有異，已違常情。又上訴人等二人於八十二年
及八十三年度均未申報租金所得，八十四年至八十六年及八十九
年度，僅甲○○申報租金所得，每年二萬四千元、八十七年及八
十八年度，仍僅甲○○申報租金所得每年三萬六千元，而彰文公
司於八十三年度申報租金支出四千八百三十元（上訴人等二人指
稱該筆應為支出薪資之誤，足見彰文公司於八十三年度未申報租
金支出），八十四年至八十六年及八十九年度申報租金支出每年
二萬四千元，八十七年及八十八年度申報租金支出每年三萬六千
元，申報之租金所得及支出與租賃契約均不符。則該綜合所得稅
及營利事業所得稅結算申報書所載之租金所得及支出，自不能證
明為實際支付本件租金。而證人許明所證：甲○○告知前揭七五
七號房子與彰文公司有租賃關係云云，亦非實情。（三）證人張
文彬於台灣屏東地方法院八十四年度易字第二０六六號上訴人乙
○○被訴竊佔案件中證稱：於八十三年四月二十幾號，曾向乙○
○洽借第一審判決附表編號二之土地，搭建銷售中心，乙○○應
允後，伊即蓋建一間加強磚造的樣品屋，嗣交予乙○○使用；及
於原審另案八十五年度上易字第三二號上訴人乙○○被訴竊佔案
件中仍證述：曾向乙○○商借土地，搭建二樓之接待中心及辦公
室各等語，可見上訴人乙○○與彰文公司就附表編號二之房、地
僅係使用借貸，並無租賃關係，該租賃契約應係偽造無訛。（四
）上訴人等二人所有之上開房、地，分別於八十二年十一月二十
五日（原判決誤為同年月二十三日）、八十五年八月二十三日，
向屏東市第一信用合作社（嗣併入聯信商銀）辦理抵押貸款，該
虛偽之房、地租賃契約日期，自應在設定抵押權日期之前，始可
影響抵押權之效力，故不能以本件租賃契約之日期在設定抵押權
登記日期之前，即謂租賃契約為真實。上訴人乙○○明知租賃契
約為虛偽，仍在房、地租賃契約書上簽名蓋章，自應與甲○○共
負行使偽造私文書罪責之理由。從形式上觀察，原判決並無違背
法令之情形存在。上訴人等二人就其關於行使偽造私文書部分之
上訴意旨略稱：（一）原判決認定系爭房地租賃契約若是虛偽，
甲○○製作文書之行為即係非法，而未以甲○○是否有權製作為
判斷，有違本院三十一年度上字第二一二四號判例、四十七年台
上字第二二六號判例。（二）原判決引用第一審判決事實之記載
，認定甲○○之偽造行為乃作成於九十年三月十四日執行程序開
始後，惟於理由欄內認定甲○○之偽造行為係在張文彬任彰文公
司之掛名負責人期間（張文彬任彰文公司掛名負責人期間只到八
十四年間），自有事實與理由矛盾之違法。（三）乙○○與彰文
公司之租約乃經三次協議、兩次修改後才告確定，應可認為真正
。且若系爭租約係製作於九十年三月十四日之後，何以不將租約
日期填載為甲○○任職彰文公司負責人之八十四或八十五年間，
即無須牽涉彰文公司前任負責人張文彬是否授權之問題，反而將
租約之簽訂日期填載為八十三年四月二十三日，自陷有無經張文
彬授權之爭議。（四）自八十四年至八十九年間，甲○○每年皆
申報租金二萬四千元，乙○○則未申報租金，而彰文公司亦每年
申報租金支出，此皆發生於九十年三月十四日執行程序開始前，
苟上訴人等二人係於執行程序開始後始偽造租約，不僅無法解釋
前揭申報租金所得及支出之行為，且上訴人等二人為何不直接配
合報稅資料而製作偽造之租約內容？（五）依證人許明之證詞可
知，證人係於八十五年七月進駐銷售據點（系爭學人路房屋），
之前則係空屋，自斯時起開始有擺設，然證人莫慶文所製作之徵
信調查表記載其於八十五年八月二日即在證人許明進駐之後，至
現場勘察，可見證人莫慶文於偵、審中證稱：伊實地勘察時，係
空屋云云，顯與事實不符，該實地勘察表根本不實。原審不察，
有判決與卷內證據資料不符及不備理由違法情事等語。惟查：（
一）按證據之取捨及證據證明力之判斷，及事實有無之認定，係
事實審法院之職權，茍其取捨判斷與認定，並不違背論理法則及
經驗法則，即不容任意指為違法。本件原判決已就相關事證詳加
調查論列，復綜合上訴人等二人之供述，以及證人張文彬、許明
、莫慶文之證述，參互斟酌判斷，資為不利於上訴人等二人之認
定，並已說明上訴人等二人所訂出租予彰文公司之租約租期長達
二十年及十年，且租金低廉，一次收足，均與通常出租之習慣有
異，況證人張文彬已證述：伊並未同意或授權上訴人甲○○代表
彰文公司訂定上開房、地之租賃契約；並於另案上訴人乙○○被
訴竊佔案件中證稱：係向乙○○借用第一審判決附表編號二之房
、地云云，均足認定本件租賃契約係屬偽造。其取捨判斷而得心
證之理由，核與證據法則無違，亦無判決理由不備之違法情形。
上訴意旨無非就原審採證認事之職權行使，任憑己見，泛言指摘
，再為事實上之爭執，並未依據卷內訴訟資料而為具體指摘，自
非合法之第三審上訴理由。（二）原判決引用第一審判決事實之
記載，認定上訴人等二人係於九十年三月十四日執行程序開始後
行使偽造之租賃契約，且於理由三之(三)及引用第一審判決理由二
說明上訴人等二人為阻止該拍賣程序進行，始共同連續偽造不實
租賃契約，並據以行使，自不得以租賃契約之日期係在設定抵押
權登記日期之前，且蓋用前代表人張文彬之印章，即謂前揭租賃
契約為真實，並無判決事實與理由矛盾之違法情形。上訴論旨妄
指為違法，顯非依據卷內訴訟資料執為指摘之適法上訴理由。（
三）其餘上訴意旨，則置原判決之明白論斷於不顧，或仍持原判
決已說明理由而捨棄不採之陳詞辯解，再為事實上之爭執，或就
屬於事實審法院採證認事職權之行使，或就同一證據資料為相異
之評價，或就不影響於判決本旨之枝節事項，全憑己見，任意指
摘，難謂已符合首揭法定上訴第三審之要件。其關於行使偽造私
文書部分之上訴，均違背法律上之程式，應予駁回。又上訴人等
二人牽連所犯刑法二百十四條使公務員登載不實罪部分，依刑事
訴訟法第三百七十六條第一款之規定，屬不得上訴於第三審之案
件，雖本件其牽連之刑法第二百十六條、二百十條之行使偽造私
文書罪部分，得提起第三審上訴，使公務員登載不實之輕罪部分
依法得併予提起上訴，但以該行使偽造私文書部分之上訴合法為
前提，茲該重罪部分之上訴既不合法，應從程序上予以駁回，有
如前述，自不生因牽連犯罪之上訴不可分問題，對於該輕罪之使
公務員登載不實罪部分之上訴，亦為法所不許，應併予駁回。
據上論結，應依刑事訴訟法第三百九十五條前段，判決如主文。
中　　華　　民　　國　九十六　年　　七　　月　　六　　日
                      最高法院刑事第五庭
                          審判長法官  林　增　福
                                法官  邵　燕　玲
                                法官  張　清　埤
                                法官  陳　世　雄
                                法官  蔡　國　在
      本件正本證明與原本無異
                                      書  記  官
中　　華　　民　　國　九十六　年　　七　　月　 十三 　日
                                                Ａ
